臺灣嘉義地方法院民事判決
110年度訴字第244號
原      告  凃采蓁
訴訟代理人  葉榮棠律師
被      告  黃金星(即黃大廣之繼承人)

            黃許菊枝(即黃大廣之繼承人)

            黃再傳(即黃大廣之繼承人)

            黃再盛（即黃大廣之繼承人）

            財政部國有財產署南區分署(即黃大廣之繼承人黃 
             再發之遺產管理人)

上  一  人
法定代理人  黃莉莉
上列當事人間請求塗銷抵押權設定登記事件，本院於民國110年8
月5日言詞辯論終結，判決如下：
    主  文
被告應將設定於原告所有坐落嘉義市○○段000○0地號土地如附表
所示之抵押權辦理繼承登記後，將該抵押權登記塗銷。
訴訟費用由被告財政部國有財產署南區分署(即甲○○之繼承人黃
再發之遺產管理人）於黃再發賸餘遺產範圍與被告丁○○、戊○○○
、丙○○、乙○○連帶負擔。
    事實及理由
壹、程序方面
一、按訴狀送達後，原告不得將原訴變更或追加他訴。但請求之
    基礎事實同一者、該訴訟標的對於數人必須合一確定時，追
    加其原非當事人之人為當事人者，不在此限。又不變更訴訟
    標的，而補充或更正事實上或法律上之陳述者，非為訴之變
    更或追加。民事訴訟法第255條第1項第2款、第5款、第256
    條分別定有明文。本件原告起訴時原列甲○○為被告，聲明請
    求甲○○應將設定於原告所有坐落嘉義市○○段000○0地號土地
    （下稱系爭土地）如附表所示之抵押權（下稱系爭抵押權）
    登記塗銷。因甲○○於民國82年1月29日死亡，應由其繼承人
    繼承其權利義務，於本件訴訟進行中，原告具狀追加甲○○之
    繼承人丁○○、戊○○○、何香雲、黃敏嘉（上2人為甲○○之繼承
    人黃再發之配偶及女兒，黃再發於108年1月20日死亡）、丙○○、乙○○為被告（見本院卷第31頁）；又因黃再發之全體繼
    承人均已拋棄繼承，經臺灣高雄少年及家事法院（下稱高雄
    少家法院）以109年度司繼字第1892號裁定選任財政部國有
    財產署南區分署（下稱國產署南區分署）為黃再發之遺產管
    理人，有司法院家事事件公告查詢資料附卷可稽（見本院卷
    第51至55頁），且經本院依職權調閱高雄少家法院109年度
    司繼字第1892號、109年度司家催字第186號卷宗核閱無誤，
    原告於110年6月25日具狀將何香雲、黃敏嘉更正為國產署南
    區分署，並將聲明變更為被告應將設定於原告所有系爭土地
    之系爭抵押權辦理繼承登記後，將系爭抵押權登記塗銷（見
    本院卷第73頁）。經核原告上開所為訴之追加、變更，與本
    件起訴之基礎事實係屬同一，且因訴訟標的對於被告必須合
    一確定時，追加其原非當事人之人為當事人，另就部分被告
    所為之更正，係補充或更正事實上或法律上之陳述，揆諸首
    揭規定，並無不合，應予准許。
二、被告國產署南區分署經合法通知，未於言詞辯論期日到場，
    核無民事訴訟法第386條各款所列情形，爰依原告之聲請，
    由其一造辯論而為判決。
貳、實體方面
一、原告主張：
  ㈠原告所有系爭土地上有系爭抵押權之設定登記，據土地登記
    簿謄本所載，權利存續期間為73年11月19日至74年2月14日
    ，系爭抵押權設定迄今，已逾36年，而被告均未實行抵押權
    ，或其他中斷時效之事由，依民法第125條、第880條之規定
    ，系爭抵押權已因除斥期間屆滿而消滅，抵押權人負有塗銷
    系爭抵押權登記之義務，爰請求如訴之聲明所示。
  ㈡並聲明：
　  ⒈被告應將設定於原告所有系爭土地之系爭抵押權辦理繼承
      登記後，將系爭抵押權登記塗銷。
　  ⒉訴訟費用由被告連帶負擔。　
二、被告方面：
  ㈠被告丁○○、戊○○○、丙○○、乙○○答辯略以：抵押人即第三人陳
    來成之公司本來在被告家對面，後來陳來成跑掉，全家也都
    搬走，30幾年來，一直找不到陳來成。甲○○有跟被告戊○○○
    說設定抵押權一事，但細節不清楚。被告丁○○因收到本件開
    庭通知才知道有設定抵押權一事，且不同意塗銷抵押權登記
    。並聲明：原告之訴駁回；訴訟費用由原告負擔。
  ㈡被告國產署南區分署雖未於言詞辯論期日到場，惟曾具狀表
    示其為黃再發之遺產管理人，僅就代管後所查得財產為管理
    ，無從知悉黃再發生前債權債務關係，致無從提出系爭抵押
    權之設定及債權證明、時效未消滅之相關資料，爰請依法判
    決。並聲明：原告之訴駁回；訴訟費用由原告負擔。
三、本院之判斷：
  ㈠原告主張：系爭土地為原告所有，系爭土地設有系爭抵押權
    ，系爭抵押權所擔保債權之之清償日期為74年2月14日。系
    爭抵押權之抵押權人甲○○於82年1月29日死亡，其繼承人有
    被告丁○○、戊○○○、丙○○、乙○○及訴外人黃再發等5人。嗣黃
    再發於108年1月20日死亡，因黃再發之全體繼承人均拋棄繼
    承，由高雄少家法院選任被告國產署南區分署為黃再發之遺
    產管理人，被告丁○○、戊○○○、丙○○、乙○○、國產署南區分
    署尚未就系爭抵押權辦理繼承登記之事實，為被告所不爭執
    ，並有系爭土地登記謄本、甲○○繼承系統表、戶籍謄本、司
    法院家事事件公告查詢資料、高雄少家法院109年度司繼字
    第1892號裁定及確定證明書等件在卷可參（見本院卷第9、2
    3頁、第35至47頁、第51至55頁、第103至106頁），堪信原
    告上開主張為真實。
  ㈡按請求權，因15年間不行使而消滅；消滅時效，自請求權可
    行使時起算，民法第125條前段、第128條前段定有明文；又
    以抵押權擔保之債權，其請求權已因時效而消滅，如抵押權
    人於消滅時效完成後，5年間不實行其抵押權者，其抵押權
    消滅，亦為民法第880條所明定。故抵押權因其所擔保債權
    之請求權之消滅時效完成及上開除斥期間之經過即歸於消滅
    （最高法院89年度台上字第1476號判決意旨參照）。又按民
    法第128條所謂請求權可行使時，係指行使請求權在法律上
    無障礙時而言，權利人主觀上不知已可行使權利，為事實上
    之障礙，非屬法律障礙，時效之進行不因此而受影響（最高
    法院95年度第16次民事庭會議決議參照）。查被告丁○○、戊○○○、丙○○、乙○○自承：抵押人即第三人陳來成之公司本來
    在被告家對面，後來陳來成跑掉，全家也都搬走，30幾年來
    ，一直找不到陳來成。甲○○有跟被告戊○○○說設定抵押權一
    事，但細節不清楚。被告丁○○因收到本件開庭通知才知道有
    設定抵押權一事等語（見本院卷第115頁），足見甲○○或其
    繼承人並未對抵押債務人陳來成行使債權請求權或實行抵押
    權無訛，縱令被告國產署南區分署具狀表示無從知悉被繼承
    人生前債權債務關係，而被告丁○○、戊○○○、丙○○、乙○○到
    庭陳稱不知甲○○就系爭土地有設定系爭抵押權或對於系爭抵
    押權細節不知等語，然此為事實上之障礙，非屬法律障礙，
    時效之進行不因此而受影響。再者，系爭抵押權所擔保債權
    之清償日期為74年2月14日，已如上述，則系爭抵押權所擔
    保債權請求權應自清償日起算，計算至89年2月14日止，已
    因15年不行使而消滅。又於系爭抵押權所擔保債權請求權時
    效完成後5年之除斥期間內，即計算至94年2月14日止，並無
    證據證明被告曾經實行抵押權，則原告主張系爭抵押權已消
    滅，堪信為真實。
　㈢次按因繼承、強制執行、徵收、法院之判決或其他非因法律
    行為，於登記前已取得不動產物權者，應經登記，始得處分
    其物權；所有人對於無權占有或侵奪其所有物者，得請求返
    還之。對於妨害其所有權者，得請求除去之。有妨害其所有
    權之虞者，得請求防止之，民法第759條、第767條第1項分
    別定有明文。而塗銷不動產抵押權登記即為處分行為，故倘
    原設定登記之抵押權人已死亡，其繼承人於繼承發生時（即
    抵押權人死亡時）即取得該被繼承人之抵押權，依上揭規定
    ，應先辦理抵押權繼承登記，始得為塗銷登記。查系爭抵押
    權因其所擔保之債權請求權消滅時效完成後5年內未實行抵
    押權而消滅，則系爭土地設定有系爭抵押權即屬對原告所有
    系爭土地所有權之妨害。再者，系爭抵押權之抵押權人甲○○
    於82年1月29日死亡，被告等人為甲○○之繼承人或其繼承人
    之遺產管理人，於繼承登記前已取得系爭抵押權，然尚未就
    系爭抵押權辦理繼承登記，是原告依上開規定請求被告應將
    設定於原告所有系爭土地之系爭抵押權辦理繼承登記後，將
    系爭抵押權登記塗銷，為有理由，應予准許。
四、綜上所述，原告依民法第767條第1項中段規定，請求被告應
    將設定於原告所有系爭土地之系爭抵押權辦理繼承登記後，
    將系爭抵押權登記塗銷，為有理由，應予准許。
五、本件事證已臻明確，兩造其餘主張及舉證，經本院審酌後，
    核與本件判決結果無影響，爰不再予一一論駁，併此敘明。
六、訴訟費用負擔之依據：民事訴訟法第85條第2項。
中　　華　　民　　國　　110 　年　　8 　　月　　19　　日
                          民三庭法　官　黃茂宏   
以上正本係照原本作成。
如對本判決上訴須於判決送達後20日內向本院提出上訴狀。 
如委任律師提起上訴者，應一併繳納上訴審裁判費。 
中　　華　　民　　國　　110 　年　　8 　　月　　19　　日
                                書記官　官佳慧
附表
編號 供擔保之不動產 抵押權內容 備註 1 嘉義市○○段000○0地號土地 權利種類：抵押權 收件年期：民國73年 字號：嘉市地登字第013446號 登記日期：73年11月19日 權利人：甲○○ 債權額比例：全部 擔保債權總金額：新臺幣1,000,000元 存續期間：（空白） 清償日期：74年2月14日 利息（率）：依照中央銀行放款利率 遲延利息（率）：無 違約金：依照契約約定 債務人及債務額比例：陳來成 權利標的：所有權 設定權利範圍：全部 設定義務人：陳來成